臺灣臺中地方法院刑事判決　　　　　　　 96年度訴字第821號
公　訴　人　臺灣臺中地方法院檢察署檢察官
被　　　告　乙○○
　　　　　　丁○○
上　一　人
選任辯護人　謝文田　律　師
上列被告等因妨害自由案件，經檢察官提起公訴（95年度選偵字
第106 號），本院判決如下：
    主    文
丁○○、乙○○共同以強暴之非法方法，剝奪人之行動自由，未
遂。丁○○處拘役肆拾日；乙○○處拘役貳拾日，如易科罰金，
均以銀元佰元即新臺幣玖佰元折算壹日。
    事    實
一、丁○○係臺中縣太平市長億里守望相助隊顧問，其與乙○○
    均係曹永詩之支持者。緣甲○○與曹永詩同為臺中縣太平市
    永成里第18屆里長候選人，因選舉競爭而迭生爭執，於民國
    95年5 月13日下午某時，甲○○競選總部工作人員接獲曹永
    詩總部競選工作人員之電話通知，須將架設在曹永詩競選總
    部（設於臺中縣太平市○○○路205 之1 號）附近之甲○○
    選舉看板拆除，否則將會難看，甲○○之子林明璋得知上情
    ，為存證之需，即於同日晚上9 時30分許，前往曹永詩上述
    競選總部附近，以數位相機拍攝架設在臺中縣太平市○○○
    路1 之5 號屋頂上之甲○○（起訴書誤為曹永詩）競選看板
    現狀時，經曹永詩競選總部不知名之工作人員發現，即質問
    林明璋為何拍照？林明璋告以係拍攝甲○○之競選看板，該
    名工作人員要求查看拍攝內容及到曹永詩競選總部內談，遭
    林明璋拒絕，林明璋即徒步離開現場，經5 分鐘後，返回其
    父位於臺中縣太平市○○○街117 號之競選總部途中，行至
    競選總部附近之巷口時，因接獲來電，為避免噪音干擾，而
    於走入巷口路內接聽電話之際，丁○○及一名不知真實姓名
    年籍年老男子騎乘機車，尾隨而至，丁○○即質問林明璋係
    何人？為何要拍攝照片？林明璋即告以丁○○：伊係甲○○
    之子，為存證而拍攝照片，如要看照片回伊父親競選總部再
    看等語後，即走至巷口轉角處正往其父競選總部前進時，丁○○、上開騎乘機車之老人、乙○○及其他二名不詳姓名之
    成年人，共同基於妨害自由之犯意聯絡，由一名不詳姓名年
    籍之成年男子駕駛自用小客車，附載另一名不詳姓名之成年
    男子，自林明璋身後駛來；而乙○○則騎乘機車自逆向車道
    路駛至林明璋之前方，共同攔住林明璋之去路，乙○○下車
    ，即質問林明璋為何拍照？林明璋回答：伊係甲○○之子，
    拍照係為存證等語，乙○○與丁○○短暫交談後，另一名不
    詳姓名之成年男子打開車門，丁○○則出手用力拉住林明璋
    之右手，欲強拉林明璋進入上述自用小客車載往他處，在此
    同時乙○○與上述老人、前述其中一名不詳姓名之成年男子
    ，圍住林明璋前方，阻止其離去，以此強暴之方法，剝奪林
    明璋之行動自由，並致林明璋受有右肘抓傷之傷害，嗣因林
    明璋掙扎及爭吵聲引起甲○○競選總部內之戊○○、丙○○
    、林明璋之母陳麗華等人之注意，而出外觀看阻止，丁○○
    、乙○○等人始未能得逞。
二、案經林明璋委任告訴代理人王素玲律師訴請臺灣臺中地方法
    院檢察署檢察官偵查起訴。
    理    由
一、訊據被告丁○○固坦承於前揭時、地時拉住告訴人林明璋之
    手等事實不諱；被告乙○○亦供承上述時、地騎乘機車到場
    等事實屬實，惟均矢口否認有何妨害自由之犯行，被告丁○○辯稱：林明璋從伊家前面過去，當時不知林明璋是里長的
    兒子，林明璋鬼鬼祟祟地照相，伊是太平市長億里守望相隊
    員，因為當天早上發生一件竊盜案件，伊以為林明璋是小偷
    ，搞不好晚上會來偷東西，就問林明璋為何要照相，林明璋
    說要做證用，伊認為林明璋有問題，就張開雙手圍住他，林
    明璋往他的家就是競選總部跑，伊徒步追到他家裡，里長太
    太陳麗華說林明璋是他的兒子，她說她兒子要照相當證據，
    大家講一講發現是一場誤會。伊當時有拉住林明璋的手，但
    沒有抓傷林明璋云云。被告乙○○則辯稱：當天伊騎機車在
    林明璋住處門前，發現有一群人在那邊圍觀，伊過去問一下
    什麼事情，他們說沒有事情，伊看一下就走，並沒出手攔住
    林明璋，伊不認識林明璋，只是機車剛好停在那邊而已云云
    。經查：
  (一)被告丁○○、林明璋確實夥同上述不知真實姓名年籍年老男
    子等人，共同妨害告訴人林明璋自由返回其父競選總部之權
    利及致其受有右肘抓傷之傷害等事實，業據告訴人即證人林
    明璋於本院審理中證述：因伊父親的競選總部當天下午接到
    電話，說如果不拆掉伊父親的競選看板的話，要給我們難看
    ，因為伊父親的看板正好在曹永詩競選總部的上方約45度的
    地方，為怕被破壞及存證，伊晚上9 點20分下課後，約9點
    30分到曹永詩的競選總部去照相，被曹永詩競選總部的人發
    現，問伊為何要拍照，伊說要拍照存證，後來那個人就要伊
    把相機給他看及到曹永詩的競選總部內，伊不答應就離開，
    後來對方也就離開，伊回家走靠近家附近的巷口接到電話，
    因怕馬路及伊父親競選總部噪音干擾，就走進巷口內約10公
    尺的地方接聽，當時看到丁○○從伊背後走過來，同時也接
    聽電話並說有看到人，有看到人，伊要離開時，丁○○就圍
    住伊，並問伊是什麼人，為何要拍照？伊回答伊是甲○○的
    兒子，要拍照存證，丁○○說他跟伊父親是好朋友，認識很
    久，伊說有什麼事，回伊父親的競選總部再說，當時與丁○○同時出現的，還有一個比較老的人騎乘機車，從伊家後方
    巷子騎機車過來攔住伊的去路，丁○○問完後，就讓伊走到
    巷口的卡拉ok店靠近伊父親的競選總部附近，有輛自用小客
    車順向圍住前方不讓伊走，那時候乙○○逆向騎機車過來，
    因為乙○○的家住在馬路斜對面的方向，擋住伊的正前方，
    幾乎快要撞到伊，伊就往後退一步，乙○○將機車停好，就
    問伊為何要拍照，口氣不是很好，伊說伊是甲○○的兒子，
    要拍照存證，乙○○不理伊，過去丁○○那邊，兩個在講悄
    悄話，我聽不到他們說什麼，接著丁○○就雙手用力的拉伊
    右手，要伊和他們回曹永詩的競選總部總部，一個開車的人
    在駕駛座，另外兩個就是本案的被告，另外就是騎機車的老
    年人，有人打開汽車的門，丁○○一人就要將伊拉上車，乙○○好像走到伊的前面，伊有掙扎，因為我們吵的很大聲，
    伊一直喊說，你抓我做什麼，伊要回家，伊父親總部的人有
    聽到出來，伊就對著他喊救命，就有7 、8 個人跑出來到巷
    口，因為伊父親競選總部離巷口大約10公尺，我們總部這邊
    的人，就問他們要做什麼，伊有印象中戊○○、丙○○有和
    對方講話，就說大人的事情，不要對小孩下手，那時候伊就
    掙脫了，丁○○還說要叫人來，並一直打手機，後來真的又
    有1 台汽車過來等語（見本院審理卷第41頁至第50頁、第65
    頁）甚詳，參以證人林明璋確實受有上開傷害，亦有太平澄
    清醫院診斷證明書1 紙（見95年度選他字第687 號卷第11頁
    ）附卷可稽。綜上可知證人林明璋事先應允及明白告知被告
    二人：伊為甲○○之子，為存證所需拍攝伊父親之競選看板
    ，如要查看拍攝內容，可到其父親競選總部看等語明確，被
    告等人於此時，已明知證人林明璋並非宵小之徒，且甲○○
    之競選總部與雙方爭執地點近在咫尺，被告等人大可與證人
    林明璋到甲○○之競選總部向工作人員查證及觀看照片之內
    容，立即明暸證人林明璋所言是否實屬，被告等人捨此簡易
    查證方法不為，竟共同攔阻證人林明璋自由返回其父之競選
    總部，執意強拉證人林明璋之手，要求其上車載往他處，顯
    見被告等人以上述強暴之方法，剝奪證人林明璋之自由之犯
    意，灼然甚明，渠等上述所辯各詞，均不足採信。
  (二)參酌證人戊○○於偵查中證述：伊當天晚上在甲○○競選總
    部坐，聽到吵鬧聲，一群人在追甲○○的兒子，伊就跑去，
    丁○○就跟我們講說要叫一群人來，伊說叫人來沒有關係，
    等一下警察就到了，乙○○站在伊旁邊沒有說什麼，當時林
    明璋站在我們旁邊，丁○○當時好像用雙手拉著林明璋的手
    肘部分的位置等語（見上述偵卷第29頁）；復於本院審理時
    證稱：那天晚上伊坐在競選總部裡面，聽到外面有爭吵聲，
    伊和丙○○及其他人外出看時，看到乙○○站在旁邊，丁○○圍住林明璋，並打電話要叫人來，伊說你叫人沒有關係，
    警察等一下就來了。丁○○拉住林明璋的手不讓他走，約有
    4 、5 個人在場，現場有一台汽車，停在林明璋的前面，攔
    住林明璋不讓他走。「（問：乙○○在場時有無動作要阻止
    林明璋離開？）」乙○○在場將雙手打開，後來就將手盤起
    放在胸前等語（見本院審理卷第55頁至第59頁）明確；及證
    人丙○○於偵查證述：伊在甲○○的競選總部裡面坐，當時
    裡面約有7 、8 個人，有戊○○、陳麗華等人，坐一陣後就
    聽到有人喊「追、追、追」、「抓、抓、抓」，又聽到跑步
    、喧嘩聲，伊就站起來出來看，看到丁○○抓著林明璋，也
    看到乙○○插腰虎視眈眈，後來看到一群人圍著，當場有丁○○、乙○○等5 、6 人，丁○○一面抓住林明璋，一面對
    著乙○○的方向說「回去總部叫人！」，丁○○說「這件事
    不能這樣結束，甲○○說要跟我租看板，後來沒有租，我不
    可能支持甲○○」等語（見上述偵卷第30頁）；復於本院審
    理時證述：伊從競選總部出來看到丁○○追林明璋到競選總
    部的門口，很快有一輛黑色轎車，停在競選總部隔壁的羊肉
    爐的門口前面，下來2 、3 個人，圍著丁○○、林明璋，乙○○站在伊的左手邊，乙○○的機車放在卡拉OK店前的看板
    旁，乙○○下車後，把雙手張開，後來有一個叫林吳錦偷和
    乙○○講話，乙○○的手就抱胸和他講話，伊聽到丁○○說
    ，回去叫人，後來戊○○說你去叫人，等一下警察就來了，
    伊聽到有人說押回去！押回去！伊看到丁○○一支手抓住林
    明璋的手，伊對丁○○說你放開手，丁○○沒有放開，後來
    林明璋的母親對丁○○說，你放開我兒子的手。伊看到丁○○拉住林明璋的手約有1 分鐘的時間等語（見本院審理卷第
    59 頁 至第61頁）甚詳，核與證人林明璋所證述被害情節大
    致相符，益徵被告等人確有剝奪證人林明璋之自由之犯行，
    昭昭甚明。此外，並有看板租賃契約書、看板租賃合約書各
    1 份及證人林明璋所繪製案發現場圖1 份附卷可佐，本件事
    證明確，被告二人之犯行，洵堪認定。
二、按被告行為後，刑法業已修正公布，並自95年7 月1 日施行
    。修正後刑法第2 條第1 項規定：「行為後法律有變更者，
    適用行為時之法律。但行為後之法律有利於行為人者，適用
    最有利於行為人之法律」，此條規定乃與刑法第1 條罪刑法
    定主義契合，而貫徹法律禁止溯及既往原則，係規範行為後
    法律變更所生新舊法律比較適用之準據法，是刑法第2 條本
    身雖經修正，但刑法第2 條既屬適用法律之準據法，本身尚
    無比較新舊法之問題，應一律適用裁判時之現行刑法第2 條
    規定以決定適用之刑罰法律，先予辨明。又本次刑法修正之
    比較新舊法，應就罪刑有關之共犯、未遂犯、想像競合犯、
    牽連犯、連續犯、結合犯，以及累犯加重、自首減輕暨其他
    法定加減原因（如身分加減）與加減例等一切情形，本於統
    一性及整體性原則，綜其全部罪刑之結果而為比較，亦有最
    高法院95年度第8 次刑事庭會議決議可資參照。茲比較新舊
    法適用說明如下：
  (一)刑法第302 條第1 項之剝奪他人行動自由罪，其法定刑為得
    科銀元300 元以下罰金；依修正後刑法施行法增訂第1 條之
    1 規定：「中華民國九十四年一月七日刑法修正施行後，刑
    法分則編所定罰金之貨幣單位為新臺幣。九十四年一月七日
    刑法修正時，刑法分則編未修正之條文定有罰金者，自九十
    四年一月七日刑法修正施行後，就其所定數額提高為三十倍
    。但七十二年六月二十六日至九十四年一月七日新增或修正
    之條文，就其所定數額提高為三倍」，及刑法第33條第5 款
    就罰金刑部分修正為：「新臺幣一千元以上，以百元計算之
    」等規定，是依修正後之法律，刑法第302 條第1 項之剝奪
    他人行動自由罪所得科處之罰金刑最高均為新臺幣9,000 元
    、最低均為新臺幣1,000 元；然依被告行為時之刑罰法律，
    即罰金罰鍰提高標準條例第1 條前段規定之提高倍數10倍及
    刑法第33條第5 款規定之罰金最低額元計算，傷害罪、剝奪
    他人行動自由罪與強制罪之罰金刑最高額為3,000 元，最低
    額為銀元1 元，若依現行法規所定貨幣單位折算新臺幣條例
    第2 條之規定換算為新臺幣，最高額與新法同為新臺幣9,00
    0 元，然最低額均僅為新臺幣3 元。因此，比較修正前、後
    關於罰金刑之規定，自應以被告行為時即修正前關於科處罰
    金刑之法律較有利於被告。
  (二)又被告二人行為後，刑法第28條共犯之規定，亦於94年2 月
    2 日修正公布、95年7 月1 日施行前之規定為：「二人以上
    共同實施犯罪之行為者，皆為正犯」，修正施行後之規定則
    為：「二人以上共同實行犯罪之行為者，皆為正犯」，揆諸
    本條之修正理由係為釐清陰謀共同正犯、預備共同正犯、共
    謀共同正犯是否合乎本條規定之正犯要件。而本案被告丁○○、乙○○、騎乘機車老年男子及乘座自用小客車兩名不詳
    姓名年籍之成年男子間共同剝奪他人行動自由之犯行，既屬
    實行犯罪行為之正犯，則適用修正前之刑法第28條規定論擬
    ，並無不利於被告。
三、按刑法第302 條第1 項之剝奪人行動自由罪與同法第304 條
    第1 項之強制罪，其所保護之法益，固均為被害人之自由，
    惟前者重在保護個人之行動自由；後者重在保護個人之意思
    自由（最高法院74年度臺上字第3651號判決意旨參照）。是
    刑法第302 條第1 項之剝奪他人行動自由罪，係以私行拘禁
    或以其他非法方法，剝奪人之行動自由為要件，其目的即在
    保護「任意離去特定處所（空間）之行動自由」不受他人無
    故之侵害。且按刑法第302 條第1 項及第304 條第1 項之罪
    ，其所保護之法益均係被害人之自由，而私行拘禁，仍不外
    以強暴、脅迫為手段，其罪質本屬相同，惟第302 條第1 項
    之法定刑，既較第304 條第1 項為重，則以私行拘禁之方法
    妨害人自由，縱其目的在使人行無義務之事，或妨害人行使
    權利，仍應逕依第302 條第1 項論罪，並無適用刑法第304
    條第1 項之餘地（最高法院29年上字第3757號判例意旨可資
    參照）。次按刑法第302 條第1 項之妨害自由罪，原以強暴
    、脅迫為構成要件，其因而致普通傷害，乃強暴、脅迫當然
    之結果，除另有傷害故意外，仍祇成立該條項之罪，無同法
    第277 條第1 項之適用（最高法院30年上字第3701號可資參
    照）。是被告等人為強迫告訴人上車時，由被告丁○○強拉
    告訴人林明璋之手，致告訴人成傷之行為，依刑法第302 條
    之妨害自由罪，原包括私行拘禁及以其他非法方法剝奪人之
    行動自由而言，所謂非法方法，當包括強暴、脅迫等情事在
    內，故被告此部分之傷害行為應已包含於妨害告訴人自由之
    同一意念之中，應視為剝奪行動自由之部分行為，而不另論
    刑法第277 條第1 項之傷害罪。是核被告丁○○、乙○○二
    人所為，均係犯刑法第302 條第3 項、第1 項之以強暴之非
    法方法，剝奪人之行動自由未遂罪。被告丁○○雖已著手強
    拉告訴人之手，欲強上告訴人上自小客車載往他處，但因告
    訴人之掙扎及呼叫聲引起證人戊○○、丙○○等人出外查看
    及時阻止而未得逞，彼等犯罪尚屬未遂。公訴人認被告二人
    所為均係犯刑法第302 條第1 項之妨害自由罪，尚有未洽，
    併此敘明。被告2 人與騎乘機車老年男子及乘坐自用小客車
    兩名不詳姓名年籍之成年男子間，就上開犯行有犯意之聯絡
    及行為分擔，均應論以共同正犯。爰審酌被告丁○○、乙○○等人，為查看告訴人所拍攝之內容，強拉告訴人之手，欲
    以自用小客車將告訴人載往他處，因而使告訴人受有上述傷
    害，渠等行為自屬可議，及渠等對告訴人所受傷害非重及行
    動自由遭剝奪之時間甚短，事後否認犯行，態度不佳等一切
    情狀，分別量處如主文所示之刑，並均諭知易科罰金之折算
    標準（被告2 人行為時，關於易科罰金折算標準，依舊罰金
    罰鍰提高標準條例第2 條前段及現行法規所定貨幣單位折算
    新臺幣條例第2 條之規定，就其原定數額提高為100 倍折算
    1 日，即以銀元300 元折算1 日，經折算新臺幣後，應以新
    臺幣900 元折算為1 日；而依修正後刑法第41條第1 項前段
    規定：「犯最重本刑為五年以下有期徒刑以下之刑之罪，而
    受六個月以下有期徒刑或拘役之宣告者，得以新臺幣一千元
    、二千元或三千元折算一日，易科罰金。」，經比較修正前
    後之易科罰金折算標準，以舊法之規定，較有利於被告）。
據上論斷，應依刑事訴訟法第299 條第1 項前段，刑法第2 條第
1 項前段、第302 條第3 項、第1 項，修正前刑法第28條、第41
條第1 項前段，罰金罰鍰提高標準條例第1 條前段、修正前罰金
罰鍰提高標準條例第2 條，現行法規所定貨幣單位折算新臺幣條
例第2 條，判決如主文。
中　　華　　民　　國　　96　　年　　4 　　月　　25　　日
                  刑事第三庭  審判長  法  官  唐光義
                                      法  官  郭妙俐
                                      法  官  楊萬益
上正本證明與原本無異。
如不服本判決，應於送達後十日內向本院提出上訴狀（須附繕
本），上訴於台灣高等法院台中分院。
                                      書記官  李國敬
中　　華　　民　　國　　96　　年　　4 　　月　　25　　日
附錄本案論罪科刑法條全文
中華民國刑法第302條
(剝奪他人行動自由罪)
私行拘禁或以其他非法方法，剝奪人之行動自由者，處 5 年以下
有期徒刑、拘役或 300 元以下罰金。
因而致人於死者，處無期徒刑或 7 年以上有期徒刑，致重傷者，
處 3 年以上 10 年以下有期徒刑。
第 1 項之未遂犯罰之。
